【裁判字號】    90,上,280
【裁判日期】    901017
【裁判案由】    塗銷抵押權設定登記等
【裁判全文】
臺灣高等法院高雄分院民事判決  九十年度上字第二八○號
      上  訴  人  彰化商業銀行股份有限公司苓雅分行
      法定代理人  丙○○
      被 上訴 人  乙○○
      訴訟代理人  甲○○
右當事人間塗銷抵押權設定登記事件，上訴人對於中華民國九十年六月二十九日台灣
高雄地方法院九十年度訴字第九四六號第一審判決提起上訴，本院判決如左：
      主      文
原判決廢棄。
被上訴人在第一審之訴駁回。
第一、二審訴訟費用由被上訴人負擔。
      事實及理由
一、被上訴人主張：訴外人甲○○於七十七年二月二十四日邀伊為連帶保證人，向被
    上訴人借貸新台幣（下同）一百六十萬元，並由伊提供所有坐落高雄市○○區○
    ○段第一四七地號土地及其上義華段建號第五十九號即門牌號碼高雄市○○區○
    ○里○○街九十九號建物（下稱系爭房地），設定最高限額為一百九十二萬元之
    抵押權以為擔保，且向高雄市政府地政處三民地政事務所辦理扺押權設定登記（
    收件字號七十七年新三專字第０二九六００號）。嗣上開一百六十萬元借貸債務
    ，業於九十年三月二十二日由伊清償完畢，上開抵押權所擔保之債權已因清償而
    消滅，上訴人自應將系爭抵押權登記予以塗銷，爰訴請判決上訴人應將系爭房地
    所為上開最高限額抵押權登記予以塗銷等語。並聲明駁回被上訴人之上訴。
二、上訴人則以：系爭抵押權所擔保之範圍包括主債務人甲○○之其他保證債務，因
    甲○○尚有其他保證債務四千多萬元未完全清償，故不能塗銷抵押權登記等語，
    資為抗辯。原審判決上訴人敗訴，上訴人聲明不服，求為廢棄原判決，並駁回被
    上訴人在第一審之訴。
三、查分公司為受本公司管轄之分支機構，並無獨立之財產，為謀訴訟上便利，現行
    判例雖從寬認定分公司就其業務範圍內之事項涉訟時，有當事人能力，於民事訴
    訟得為確定私權請求之人或其相對人，惟此乃程序上對分公司認其有形式上之當
    事人能力（最高法院六十七年台上字第八六五號判例參照）。然所謂「就其業務
    範圍內之事項」，應依訴訟標的之法律關係觀察，茍該訴訟標的之法律關係，非
    以分公司為其權利義務之「主體」，尚不得以其係總公司之執行機構，遽指該爭
    訟之法律關係事項，即屬其業務之範圍（最高法院八十六年台上字第一九三一號
    判決參照）。本件被上訴人起訴所主張之原因事實，據上訴人提出抵押權設定契
    約書及土地暨建物登記謄本上均以「彰化商業銀行股份有限公司（下稱彰化銀行
    ）」即上訴人之總行（總公司）為權利人，以被上訴人為義務人，擔保本金最高
    限額一百九十二萬元。是系爭抵押權設定之抵押權人係上訴人之總行即彰化銀行
    。本件訴訟標的之法律關係，係以上訴人之總行（總公司）即彰化銀行與被上訴
    人為其權利義務之主體。縱系爭借款實際由上訴人撥付，然僅可認其屬總公司之
    執行機關，上訴人既非抵押權設定登記之主體，則揆諸首揭說明，仍難謂係屬其
    業務範圍內之事項。
四、又本件被上訴人訴請塗銷系爭抵押權登記，應以抵押權人為被告。被上訴人既非
    系爭抵押權設定登記之主體，被上訴人對上訴人提起本訴，自係欠缺為訴訟標的
    之法律關係，其請求為無理由，應予駁回。原審判決被上訴人應將系爭房地以高
    雄市政府地政處三民地政事務所於民國七十七年二月二十七日登記字號（新三專
    字第０二九六００號）所為本金最高限額一百九十二萬元之第一順位抵押權登記
    均予以塗銷，自有未洽，上訴意旨指摘原判決不當，求予廢棄改判，為有理由，
    應由本院予以廢棄，並駁回被上訴人在第一審之訴。至兩造其餘之攻擊防禦方法
    及證據資料，於本件判決之結果不生影響，毋庸再遂一論述，附此敘明。
五、據上論結，本件上訴為有理由，依民事訴訟法第四百五十條、第七十八條，判決
    如主文。
中      華      民      國    九十    年      十      月     十七     日
                                      臺灣高等法院高雄分院民事第三庭
~B1審判長法官  張國彬
~B2法      官  鄭月霞
~B3法      官  徐文祥
右為正本係照原本作成。
如對本判決上訴，須於判決送達後二十日內向本院提出上訴狀，未表明上訴理由者，
，應於上訴後二十日內向本院提出理由書（均須按他造當事人之人數附繕本）。上訴
時應提出委任律師或具有律師資格之人之委任狀，並依附註條文規定辦理。
中      華      民      國    九十    年      十      月     十九     日
~B法院書記官  黃一秋
附註：
民事訴訟法第四百六十六條之一：
對於第二審判決上訴，上訴人應委任律師為訴訟代理人，但上訴人或其法定代理人具
有律師資格者，不在此限。
上訴人之配偶、三親等內之血親、二親等內之姻親，或上訴人為法人、中央或地方機
關時，其所屬專任人員具有律師資格並經法院認為適當者，亦得為第三審訴訟代理人。
第一項但書及第二項情形，應於提起上訴或委任時釋明之。
                                                                        Ｄ


司法院資訊處製作；財團法人民間司法改革基金會備份。
